【裁判字號】    92,上訴,3094
【裁判日期】    921223
【裁判案由】    重利等
【裁判全文】
臺灣高等法院刑事判決                          九十二年度上訴字第三０九四號
    上  訴  人  臺灣臺北地方法院檢察署檢察官
    被      告  甲○○
右上訴人因被告重利等案件，不服臺灣臺北地方法院九十一年度訴緝字第二０八號，
中華民國九十二年七月三十日第一審判決（起訴案號：臺灣臺北地方法院檢察署八十
九年度偵字第一五二六四號），提起上訴，本院判決如左：
    主  文
上訴駁回。
    理  由
一、公訴意旨認以：被告甲○○與綽號「阿英」、「尤敏」等不詳女子共同意圖牟取
    暴利，而經營地下錢莊並以之為業，於民國（下同）八十九年五月三十日二十二
    時許，在台北市○○街十號佳玲服飾店，共同乘乙○○急迫、輕率無經驗且急需
    用錢周轉之際，貸借新台幣（下同）十二萬元給潘女，預扣利息二萬八千元，實
    給九萬二千元，又於八十九年六月五日凌晨零時三十分許，在同一地點再貸借六
    萬元給潘女，預扣利息八千元，實給五萬二千元，每日為一期，每期還二千元，
    屬日仔會，前者要還六十期，後者要還三十期，年利達百分之一百八十四之高，
    致潘女無法繳交期款，後經潘女及潘女之男友沈天賜，親戚林梅芳各簽下面額新
    台幣（下同）四十萬元之本票交付楊女。嗣經潘女報警持搜索票至楊女住處查獲
    並扣有乙○○簽發之本票五張，沈天賜簽發之本票一張，林梅芳簽發之本票一張
    ，借據一張，暫押股份同意書一份，乙○○
    車駕照各一張，土地銀行金融卡一張，楊文忠等七人
    告涉犯刑法第三百四十五條之常業重利罪嫌。
二、按犯罪事實應依證據認定之，無證據不得推定其犯罪事實，又不能證明被告犯罪
    者，應諭知無罪之判決，刑事訴訟法第一百五十四條、第三百零一條第一項分別
    定有明文。又事實之認定，應憑證據，如未能發現相當證據，或證據不足以證明
    ，自不能以推測或擬制之方法，為裁判基礎（最高法院四十年台上字第八六號判
    例參照）。又按認定犯罪事實，所憑之證據，雖不以直接證據為限，間接證據亦
    包括在內，然無論直接或間接證據，其為訴訟上之證明，須於通常一般之人均不
    致於有所懷疑，而得確信其為真實之程度者，始得據之為有罪之認定，倘其證明
    尚未達到此一程度，而有合理性懷疑之存在時，即無從為有罪之認定，此亦有最
    高法院七十六年台上字第四九八六號判例可資參照。且重利罪之成立，係以乘人
    急迫、輕率或無經驗貸以金錢或其他物品，而取得與原本顯不相當之重利為要件
    ，故苟未乘人急迫、輕率或無經驗，縱取得與原本顯不相當之重利，仍難令負重
    利罪責。院解字第三０二九號、八十五年度台上字第四三八二號判決可資參照。
三、訊之被告甲○○堅詞否認常業重利犯行，辯稱：乙○○係向「尤敏」、「阿英」
    之人借貸，伊只是擔保人，利息是給他們，伊也是受害者，當時伊跟乙○○的會
    ，乙○○倒會，又請伊替她擔保，利息並沒有給伊等語；經查：
（一）被害人乙○○於警訊時雖指陳伊係向「小芬」即被告甲○○借款，並於八十九
      年五月間共向被告借款十八萬元，實拿十四萬四千元，以每萬元利息三三三元
      ，已付約十萬元，利息六十分左右等語，而證人即乙○○男友沈天賜於警訊中
      對於潘女向被告借款十八萬元及利息部分與潘女所陳內容相符，惟查，證人沈
      天賜於原審調查時到庭證述警訊中所陳係乙○○在警局講的等語，足見本件乙
      ○○借款的對像是否為被告及金額多寡，僅係被害人乙○○一人之指述而已，
      而被告於警訊中對於利息之計算方式，供稱借款十二萬元，利息先扣二萬八千
      元，實拿九萬元千元，每日還二千元，還六十天，借款六萬元，先扣八千元，
      實拿五萬二千元等語，核與被害人所陳利息計算方式尚無出入，且有被害人、
      證人沈天賜、林梅芳所簽立的本票共十三張及借據、暫押股份同意書的為據，
      被害人所陳借款一事及高額利息應無誣指，且如依被告所辯係被害人向綽號「
      尤敏」「黑點」二人借款，係只是擔保人云云，則以被告屬擔保人身份，何須
      由伊出面要求被害人還錢，本件應係被告以高額利息出借金錢予被害人無誤。
（二）惟查以，重利罪之成立，係以乘人急迫、輕率或無經驗貸以金錢或其他物品，
      而取得與原本顯不相當之重利為要件，苟未乘人急迫、輕率或無經驗，縱然取
      得與原本顯不相當之重利，仍難令負重利罪責。此前開院解釋及判決可資參照
      ，本件被害人與被告同屬卡拉０Ｋ店內上班之同事，本屬孰稔，而被害人於警
      訊中對於向被告借款一事，係有如何急迫之情事，或其有何輕率或無經驗之情
      形存在（被害人係四十一年八月六日出生），均未見被害人有所陳明，公訴人
      對於被告如何乘被害人有急迫、輕率或無經驗而貸予高利，亦未提出證據加以
      證明，而被害人於偵查中經傳喚未到庭，迄原審審理中經傳喚亦未到庭，並經
      原審向其台北市○○區○○街居所拘提不到，有報告書附卷可憑，而向
      復經本院傳喚亦未到庭，是依卷存證據並無法證明被告係利用被害人急迫或輕
      率或無經驗之情，而貸予被害人重利。
（三）綜上所述，公訴人起訴所據之證據，尚難為被告有重利之證明，此外本院復查
      無其他積極證據證明被告有公訴人所指常業重利犯行，本件被告被訴常業重利
      犯行即屬事證不足，此部份自應為無罪之諭知。
四、原審因而以不能證明被告犯罪，而為被告無罪之諭知，核無違誤，檢察官上訴意
    旨，猶執前詞指摘原判決不當，為無理由，應予駁回。
據上論斷，應依刑事訴訟法第三百六十八條，判決如主文。
本案經檢察官陳文琪到庭執行職務。
中      華      民      國    九十二    年      十二    月    二十三    日
                              臺灣高等法院刑事第十六庭
                                  審判長法  官  許  增  男
                                        法  官  李  英  豪
                                        法  官  周  煙  平
右正本證明與原本無異。
檢察官如不服本判決，應於收受送達後十日內向本院提出上訴書狀，其未敘述上訴之
理由者並得於提起上訴後十日內向本院補提理由書（均須按他造當事人之人數附繕本
）。
                                        書記官  蕭  麗  珍
中      華      民      國    九十二    年     十二     月    二十五    日


司法院資訊處製作；財團法人民間司法改革基金會備份。
